臺中高等行政法院判決　　　　　　　　　　　　　　　九十一年度簡字第一三○號
　　原　　　告　甲○○
　　訴訟代理人　丙○○
　　被　　　告　臺中縣稅捐稽徵處
　　代　表　人　乙○○
右當事人間因請求退稅事件，原告不財政部中華民國九十一年六月十一日台財訴字第
○九一○○一五○三一號（案號第八九三八五一號）再訴願決定，提起行政訴訟。本
院判決如左︰
　　主  文
原告之訴駁回。
訴訟費用由原告負擔。
　　事  實
原告與他共有人共有坐落臺中縣清水鎮○○段下湳子小段二００地號農地（應有部分
七二００分之四五）與臺灣省臺中農田水利會所有臺中縣清水鎮○○段下湳子小段四
二三之四、之五地號土地交換，於民國八十六年六月二十七日提出現值申報，經被告
所屬沙鹿分處核定課徵土地增值稅為新臺幣（下同）一四、七七九元。嗣原告於八十
八年十一月三日主張系爭農地交換係屬重購之自耕農地，向被告所屬沙鹿分處申請依
土地稅法第三十五條規定，就其已納土地增值稅額內，退還不足支付新購土地地價之
數額，惟經查原告為立大工業社負責人，非屬農民之身分，尚不符合內政部八十五年
八月二日台（八五）內地字第八五八０三七二號函及八十六年八月八日台（八六）內
地字第八六八一二四八號函釋規定，要無土地稅法第三十五條規定之適用，被告所屬
沙鹿分處乃以八十九年一月十五日中縣稅沙分二字第五五０三三二號函否准其申請，
原告不服，乃循序提起訴願及再訴願，皆遭駁回，遂提起本件訴訟，爰將兩造訴辯意
旨敘述如後：
原告起訴意旨略謂：臺灣省臺中農田水利會為興辦臺中縣清水鎮五福圳下湳子段改善
工程，經向臺灣省政府地政處、臺中縣政府等主管機關，專案申請與原告交換土地 (
都市土地農業區地目‥水）。原告配合水道截彎取直造福下游農田，且以公告土地現
值為申報移轉現值，被告課以土地增值稅已屬不當，原告主張交換土地等於同時賣出
買入系爭土地屬農業用地，依土地稅法第三十五條規定申請退還不足支付新購土地地
價之土地增值稅 (已有他共有人獲准退稅在案），被告曲引不當法令否准，嚴重損害
原告權益。(一)查本案交換土地之他所有權人蔡宜雄，雖經原處分機關另案以非自耕農
民身份否准，惟經訴願、再訴願、行政訴訟後，頃由本院判決「主文：訴願決定及原
處分均撤銷。被告應給付原告新台幣貳拾玖萬伍仟伍佰捌拾元。訴訟費用由被告負擔
。」並於判決理由內明確判示：「三、然查，……。自應依上開土地稅法關於『農業
用地』之立法解釋認定之。查原告所有交換前之坐落臺中縣清水鎮○○段下湳子小段
二○○地號土地 (原告應有部分為八分之一），原地目為『田』，並供農作使用，交
換後取得之同小段四二三∣四、∣五地號兩筆土地 (應有部分七二○○分之九○○）
，交換前後地目均為『水』，交換後亦供農作使用之事實，有前開各筆土地登記簿謄
本附卷可稽，並經本院受命法官於行準備程序時前往現場履勘屬實，且為兩造所不爭
，揆諸上開土地稅法規定，系爭交換土地符合土地稅法第三十五條第一項第三款規定
之『農業用地出售』及『另行購買農業用地』應無疑義。故本件所應探究者，為系爭
交換前後土地是否供原告『自耕』。而所謂『自耕』，土地稅法並未明文規定其意義
，惟土地法第六條規定『本法所稱自耕，係指自任耕作者而言。其為維持一家生活，
直接經營耕作者，以自耕論。』又『土地法第六條後段所謂『其為維持一家生活直接
經營耕作者，以自耕論』，與自任耕作之情形有間，本質上並非自耕，乃僱用他人從
事實際耕作，所得收穫歸於自己，而給與受僱人約定之報酬，其本身並不以實際參與
現場耕作為必要，倘合於用以維持一家生活之必要之條件，依法律規定應以自耕論。
』最高法院六十八年台上字第三七七七號著有判例。另『主旨‥土地稅法第三十五條
第一項第三款所稱『仍供自耕之農業用地』，係指重購之土地，自完成登記之日起，
五年內繼續供作自耕之農業用地，並未改作其他之用途者而言。』財政部七十三年七
月十三日台財稅第五五六九五號函釋有案。本件原告雖坦陳為前述多家營利事業公司
之負責人，並領有薪資，然原告一再陳稱系爭下湳子段二○○地號土地，於交換前其
即與同小段第一九九地號（原告應有部分亦為八分之一）土地上特定位置從事耕作，
耕作方法與其他共有人顧工一起耕作，收成也由各共有人分享，交換後亦同等情，於
本院受命法官現場履勘時，並逐一指出其耕作位置及範圍，所指耕作位置、範圍並經
其姪蔡大源當場證明屬實，復經臺中縣清水地政事務所會同依據原告指述位置及範圍
勘測明確，製有鑑定成果圖在卷可稽，是原告雖非自任耕作，惟其僱用他人從事實際
耕作，而給予受僱人約定之報酬，所得收獲歸於自己，並供家庭生活所需，揆諸上開
最高法院判例意旨，仍應以自耕論。況本件交換前後原告耕作情形及交換之土地均屬
農業用地，並未改作其他用途，自符合土地稅法第三十五條第一項第三款退稅之規定
，被告引用上開函示，認原告非屬農民身分，否准所請，尚有違誤，訴願決定予以維
持，亦有未合，原告執此指摘，並請求被告應退還系爭土地增值稅，均有理由，應予
准許，爰判決如主文第一、二項所示。又土地稅法第三十五條第一項第三款並未規定
土地所有權人需具備『農民』身分，被告答辯意旨引用行為時農業發展條例第三條、
第四條相關規定，主張原告非屬農民，其僱請他人耕作亦不符農業發展條例規定自耕
要件等情，核無可採，併予敘明。」（詳見本院八十九年訴字第○○○七一號判決文
第十六頁∣十八頁）。(二)、「為加強農業發展，促進農業產銷，增加農民所得，提高
農民生活水準，制定本條例。本條例未規定者，適用其他法律之規定。」、「農民自
行以人力、畜力或農用機械操作、經營農業生產或實施共同經營、合作農業經營者。
其實施委託代耕者，以自耕論。」、「本法所稱自耕，係指自任耕作者而言，其為維
持一家生活直接經營耕作者，以自耕論。」為農業發展條例第一條、第四條、土地法
第六條明文所定。上開條文觀之，其條例「為加強農業發展，促進農業產銷，增加農
民所得，提高農民生活水準。」而制定。其「自耕」之意義，僅在農業生產所得「其
為維持一家生活」，而非「不得兼任其他工作」。原告子女多，僅有農作收入根本不
敷生養及教育費用。因此，農忙之餘從事其他工作、工作之餘荷鋤下田，希望增加收
入。有時亦與土地之他共有人，僱用操作農用機械者共同插秧、割稻，再將收穫之稻
穀分別各自處分，可謂「自耕」或「自耕論」以維持家用。目前係屬多元社會，民眾
從事多種行業予以改善生活品質，亦為法律所許，被告竟謂原告有納稅資料據以否准
，孰不知「有所得即該繳稅」，誠實繳稅與「自耕」或「自耕論」並不違悖。被告竟
然強詞奪理，增加訟爭造成民怨，其老大心態令人髮指。(三)「農業用地在依法作農業
使用期間，……，免徵土地增值稅。」、「土地所有權人於出售土地……二年內重購
土地合於左列規定之一，其新購土地地價超過原出售土地地價……，得向主管稽徵機
關申請就其已納土地增值稅額內，退還不足支付新購土地地價之數額‥一、自用住宅
用地……。二、自營工廠用地……。三、自耕之農業用地……。……第一項第一款及
第二項規定，於土地出售前一年內，曾供營業使用或出租者，不適用之。」以及「土
地所有權人因重購土地退還土地增值稅者，……，五年內再行移轉時，除就該次移轉
之漲價總數額課徵土地增值稅外，並應追繳原退還稅款；重購之土地，改作其他用途
者亦同。」為農業發展條例第二十七條、土地稅法第三十五條、第三十七條明文所定
。上開條文觀之，農業發展條例對土地增值稅之免徵有明文規定，重購退稅則無；自
應依其第一條「適用其他法律之規定」。然土地增值稅重購退稅規定於土地稅法第三
十五條，為土地所有權人出售、購買自用住宅用地、自營工廠用地、自耕之農業用地
，在特定期間（二年）內先買或先賣，其新購土地地價超過原出售土地地價。及第三
十七條規定，五年內不得改變用途或移轉他人……等。顯見，該法條對時間、用途、
限期不得移轉等，有明確之規定，至於土地所有權人並無任何限制。原告依法申請重
購退稅，被告若欲善盡職責，應於退稅後定期勘查，如發現系爭土地於五年內改作其
他用途或移轉他人者，再依同法第三十七條規定辦理。而非增加莫須有之規定否准，
顯然違反上開法律規定。(四)「左列事項應以法律定之……二、關於人民之權利、義務
者。……」為中央法規標準法第五條明文規定。查，土地稅法第三十五條 (第四章土
地增值稅)，條文中名詞稱「自耕之農業用地」；第二十二條 (第三章田賦)，條文中
名詞稱「自耕農地」。姑不論「自耕」之「農業用地」（土地稅法第十條所列之數種
用途之土地）與「自耕農地」其意義差異甚大；兩條文間並無「適用」或「準用」之
規定，不能胡亂援用為行政機關應有之基本法律認知。原告依第三十五條規定申請退
還土地增值稅，被告卻援用第二十二之解釋函據以否准，顯然嚴重違誤。五、被告所
曲引之‥內政部八十五年八月二日內地字第八五八○三七二號函「案經本部……農業
委員會、財政部……獲致結論‥『有關土地稅法第二十二條第二項 (平均地權條例第
二十二條第二項）規定所稱之自耕農地，其所有權人應具備農民身分，至其認定方式
得以其共同生活戶 (戶口名簿內）有一人之職業範圍者認定之。』」。被告只願引用
前段據以否准；原告主張妻子蔡淑美符合後段規定，竟遭致「有關申請重購退稅所有
權人資格之審核，並無須再審查其共同生活戶之一人是否為農民」遽為論斷之基礎。
足證申請重購退稅與徵收田賦規定不同，亦為被告所認定，其援用錯誤，顯然不攻自
破。(六)況關於水利會與民眾交換灌溉用地，是否課徵土地增值稅乙案，亦經財政部九
十、五、四台財稅字第○九○○○二五三○二號函釋‥「說明‥二、案經本部函准內
政部九十年四月三十日台 (九十）內地字第九○○六七七四號函，略以‥『……本案
林炳燦先生所有土地依案附資料係特定農業區水利用地，且為農田水利會灌溉排水所
需用，應屬《依法得徵收之私有土地》，又土地交換應屬民法債篇之《互易》，依民
法第三百九十八條《當事人雙方約定互相移轉金錢以外之財產者，準用關於買賣之規
定》觀之，似合於《售與需地機關》之要件。』 (附上函影本一份）本部同意上開內
政部意見。是以，臺灣省南投農田水利會因設北投埔段地區灌溉、排水渠道用路，以
所有……土地與林炳燦君所有……土地交換，以公告土地現值為申報移轉現值，林君
換出之土地應可比照土地稅法第三十九條第三項 (平均地權條例第四十二條第二項）
規定免徵土地增值稅。」。明確釋示，確定民眾所有農業區水利用地與農田水利會灌
溉用地交換者，免徵土地增值稅。又，「：：查行政主管就行政法規所為之釋示，係
闡明法規之原意旨，應自法規生效之日起有其適用，業經本院釋字第二八七號解釋釋
示在案：：。」、「行政主管機關就行政法規所為之釋示，係闡明法規之原意，固應
自法規生效之日起有其適用。：：」為司法院釋字第五三六號、第二八七號解釋釋示
在案。上述財政部解釋函所指交換土地與本案系爭交換土地之法理完全相同，自應比
照援用，被告對系爭土地課徵土地增值稅，顯然不符上開函釋意旨。被告錯誤在前，
再以贅加規定阻撓原告申請重購退稅，一錯再錯，顯有違法治。因求為將再訴願、訴
願決定及原處分均撤銷，並命被告退還原告土地增值稅款一四、七七九元之判決。
被告答辯意旨略謂：(一)按「土地所有權人於出售土地或土地被徵收後，自完成移轉登
記或領取補償地價之日起，二年內重購土地合於左列規定之一，其新購土地地價超過
原出售土地地價或補償地價，扣除繳納土地增值稅後之餘額者，得向主管稽徵機關申
請就其已納土地增值稅額內，退還其不足支付新購土地地價之數額：．．．三、自耕
之農業用地出售或被徵收後另行購買仍供自耕之農業用地者。前項規定土地所有權人
於先購買土地後，自完成移轉登記之日起二年內，始行出售土地或土地始被徵收者，
準用之。」為土地稅法第三十五條第一項第三款及同法條第二項所明定。另「為加強
農業發展，促進農業產銷，增加農民所得，提高農民生活水準，制定本條例。本條例
未規定者，適用其他法律之規定。」、「三、農民：指直接從事農業生產之自然人。
」、「農民自行以人力、畜力或機械操作、經營農業生產或實施共同經營、合作農場
經營者，為自耕。其實施委託代耕者，以自耕論。」亦為行為時農業發展條例第一條
、第三條第一款及第四條所明定。(二)原告甲○○於八十六年六月二十七日將其所有坐
落清水鎮○○段下湳子小段二００地號農地，與臺灣省臺中農田水利會以交換方式取
得清水鎮○○段下湳子小段四二三之四、之五地號土地，所有權持分七二００分之四
五，經被告所屬沙鹿分處核定課徵土地增值稅為一四、七七九元在案。嗣原告於八十
八年十一月三日主張系爭農地為重購之自耕農地，申請依土地稅法第三十五條規定，
就其已納土地增值稅額內，退還不足支付新購土地地價之數額，惟經查原告為立大工
業社負責人，非屬農民之身分，尚不符合內政部八十五年八月二日台（八五）內地字
第八五八０三七二號函及八十六年八月八日台（八六）內地字第八六八一二四八號函
釋規定，要無土地稅法第三十五條規定之適用，被告所屬沙鹿分處否准其請，尚無違
誤。(三)原告主張略以：1.本案交換土地之他所有權人蔡宜雄，雖經被告另案以非自耕
農民身分否准，惟經訴願、再訴願、行政訴訟後，頃由本院判決撤銷訴願決定及原處
分。2.依農業發展條例第一條、第四條、土地法第六條規定，其條例「為加強農業發
展，促進農業產銷，增加農民所得，提高農民生活水準。」而制定。其「自耕」之意
義，僅在農業生產所得「其為維持一家生活」，而非「不得兼任其他工作」。原告子
女多，僅有農作收入根本不敷生養及教育費用。因此，農忙之餘從事其他工作、工作
之餘荷鋤下田，希望增加收入。有時亦與土地之他共有人，僱用操作農用機械者共同
插秧、割稻，再將收穫之稻穀分別各自處分，可謂「自耕」或「自耕論」以維持家用
。目前係屬多元社會，民眾從事多種行業予以改善生活品質，亦為法律所許，被告竟
謂原告有納稅資料據以否准，孰不知「有所得即該繳稅」，誠實繳稅與「自耕」或「
自耕論」並不違悖。3.依農業發展條例第二十七條、土地稅法第三十五條及第三十七
條規定，農業發展條例對土地增值稅之免徵有明文規定，重購退稅則無；自應依其第
一條「適用其他法律之規定」。然土地增值稅重購退稅規定於土地稅法第三十五條，
為土地所有權人出售、購買自用住宅用地、自營工廠用地、自耕之農業用地，在特定
期間（二年）內先買或先賣，其新購土地地價超過原出售土地地價。及第三十七條規
定，五年內不得改變用途或移轉他人．．．等。顯見，該法條對時間、用途、限期不
得移轉等，有明確之規定，至於土地所有權人並無任何限制。原告依法申請重購退稅
，被告若欲善盡職責，應於退稅後定期勘查，如發現系爭土地於五年內改作其他用途
或移轉他人者，再依同法第三十七條規定辦理，而非增加莫須有之規定否准，顯然違
反上開法律規定。4.查土地稅法第三十五條，條文中名詞稱「自耕之農業用地」；第
二十二條條文中名詞稱「自耕農地」。姑不論「自耕」之「農業用地」與「自耕農地
」其意義差異甚大；兩條文間並無「適用」或「準用」之規定，不能胡亂援用為行政
機關應有之基本法律認知。原告依第三十五條規定申請退還土地增值稅，被告卻援用
第二十二條之解釋函據以否准，顯然嚴重違誤。5.被告只願引用內政部八十五年八月
二日內地字第八五八０三七二號函前段據以否准；原告主張妻子蔡淑美符合後段規定
，竟遭致「有關申請重購退稅所有權人資格之審核，並無須再審查其共同生活戶之一
人是否為農民」遽為論斷之基礎。足證申請重購退稅與徵收田賦規定不同，亦為被告
所認定，其援用錯誤，顯然不攻自破。6.依財政部九十年五月四日台財稅字第０九０
００二五三０二號函釋：「說明：二、案經本部函准內政部九十年四月三十日台（九
十）內地字第九００六七七四號函，略以：『．．．本案林炳燦先生所有土地依案附
資料係特定農業區水利用地，且為農田水利會灌溉排水所需用，應屬依法得徵收之私
有土地，又土地交換應屬民法債篇之互易，依民法第三百九十八條當事人雙方約定互
相移轉金錢以外之財產者，準用關於買賣之規定觀之，似合於售與需地機關之要件。
』本部同意上開內政部意見。是以，臺灣省南投農田水利會因設北投埔段地區灌溉、
排水渠道用路，以所有．．．土地與林炳燦君所有，，，土地交換，以公告土地現值
為申報移轉現值，林君換出之土地應可比照土地稅法第三十九條第三項規定免徵土地
增值稅。」明確釋示，確定民眾所有農業區水利用地與農田水利會灌溉用地交換者，
免徵土地增值稅。上敘財政部函釋所指交換土地與本案系爭交換土地之法理完全相同
，依司法院大法官釋字第五三六、二八七號解釋，自應比照援用，被告對系爭土地課
徵土地增值稅，顯然不符上開函釋意旨。(四)查蔡宜雄申請退還土地增值稅乙案，雖經
本院九十一年一月二十三日八十九年度訴字第七一號判決將訴願決定及原處分撤銷在
案，惟被告不服該判決已依法提起上訴，該案仍屬未確定之案件，又該判決非為判例
，原告自不得援引上揭判決要求撤銷原處分。次查，依行為時農業發展條例第一條規
定「為加強農業發展，促進農業產銷，增加農民所得，提高農民生活水準，制定本條
例。本條例未規定者，適用其他法律之規定。」，故有關農業政策（如農地農用、農
地農有），該條例有所規範者，自應優先適用，且就該條例而言，亦為土地法及土地
稅法之特別法。經查本案系爭土地屬「農業用地」尚無爭議，惟系爭交換前後土地是
否供原告『自耕』，係本案爭執所在，惟就「自耕」之定義，土地稅法並無明文規定
其意義，應適用行為時農業發展條例第四條及第三條第一款之規定，其所有權人應屬
直接從事農業生產或經營農業生產之「農民」。是原告依土地稅法第三十五條第一項
規定申請重購「自耕之農業用地」退稅乙節，依上開條例規定，除就該農業用地之使
用情形有所規範應供作農業使用外，土地所有權人亦應具備「農民」身分，經查原告
為立大工業社之負責人其有營利所得外亦支領薪資，非屬「農民」身分，經被告否准
所請，並無不合。另原告主張參照財政部九十年五月四日台財稅字第０九０００二五
三０二號函釋意旨，依土地稅法第三十九條第三項規定免徵土地增值稅，查該案屬土
地徵收適用免徵土地增值稅之案件與本案申請重購退稅情形並不相同，自不得比照援
引，是原告主張核無可採等語，請求判決駁回原告之訴。
　　理  由
一、按「土地所有權人於出售土地或土地被徵收後，自完成移轉登記或領取補償地價
    之日起，二年內重購土地合於左列規定之一，其新購土地地價超過原出售土地地
    價或補償地價，扣除繳納土地增值稅後之餘額者，得向主管稽徵機關申請就其已
    納土地增值稅額內，退還其不足支付新購土地地價之數額：．．．三、自耕之農
    業用地出售或被徵收後另行購買仍供自耕之農業用地者。前項規定土地所有權人
    於先購買土地後，自完成移轉登記之日起二年內，始行出售土地或土地始被徵收
    者，準用之。」為土地稅法第三十五條第一項第三款及同法條第二項所明定。另
    「為加強農業發展，促進農業產銷，增加農民所得，提高農民生活水準，制定本
    條例。本條例未規定者，適用其他法律之規定。」、「三、農民：指直接從事農
    業生產之自然人。」、「農民自行以人力、畜力或機械操作、經營農業生產或實
    施共同經營、合作農場經營者，為自耕。其實施委託代耕者，以自耕論。」亦為
    行為時農業發展條例第一條、第三條第一款及第四條所明定。
二、本件原告甲○○於八十六年六月二十七日將其所有坐落臺中縣清水鎮○○段下湳
    子小段二００地號農地，與臺灣省臺中農田水利會以交換方式取得臺中縣清水鎮
    ○○段下湳子小段四二三之四、之五地號土地，應有部分七二００分之四五，經
    被告所屬沙鹿分處核定課徵土地增值稅為一四、七七九元。嗣原告於八十八年十
    一月三日主張系爭農地為重購之自耕農地，申請依土地稅法第三十五條規定，就
    其已納土地增值稅額內，退還不足支付新購土地地價之數額，被告所屬沙鹿分處
    以原告為立大工業社負責人，非屬農民之身分，不符內政部八十五年八月二日台
    （八五）內地字第八五八０三七二號函及八十六年八月八日台（八六）內地字第
    八六八一二四八號函釋規定，認無土地稅法第三十五條規定之適用，而否准其所
    請等情，有土地交換所有權移轉契約書、土地所有權狀、土地增值稅繳款書、被
    告所屬沙鹿分處函等附原處分卷可稽（見原處分卷第二八頁以下），自屬實在。
三、原告雖主張略以：(一)本案交換土地之他所有權人蔡宜雄，雖經被告另案以非自耕
    農民身分否准，惟經訴願、再訴願、行政訴訟後，頃由本院判決撤銷訴願決定及
    原處分。(二)依農業發展條例第一條、第四條、土地法第六條規定，其條例「為加
    強農業發展，促進農業產銷，增加農民所得，提高農民生活水準。」而制定。其
    「自耕」之意義，僅在農業生產所得「其為維持一家生活」，而非「不得兼任其
    他工作」。原告子女多，僅有農作收入根本不敷生養及教育費用。因此，農忙之
    餘從事其他工作、工作之餘荷鋤下田，希望增加收入。有時亦與土地之他共有人
    ，僱用操作農用機械者共同插秧、割稻，再將收穫之稻穀分別各自處分，可謂「
    自耕」或「自耕論」以維持家用。目前係屬多元社會，民眾從事多種行業予以改
    善生活品質，亦為法律所許，被告竟謂原告有納稅資料據以否准，孰不知「有所
    得即該繳稅」，誠實繳稅與「自耕」或「自耕論」並不違悖。(三)依農業發展條例
    第二十七條、土地稅法第三十五條及第三十七條規定，農業發展條例對土地增值
    稅之免徵有明文規定，重購退稅則無；自應依其第一條「適用其他法律之規定」
    。然土地增值稅重購退稅規定於土地稅法第三十五條，為土地所有權人出售、購
    買自用住宅用地、自營工廠用地、自耕之農業用地，在特定期間（二年）內先買
    或先賣，其新購土地地價超過原出售土地地價。及第三十七條規定，五年內不得
    改變用途或移轉他人．．．等。顯見，該法條對時間、用途、限期不得移轉等，
    有明確之規定，至於土地所有權人並無任何限制。原告依法申請重購退稅，被告
    若欲善盡職責，應於退稅後定期勘查，如發現系爭土地於五年內改作其他用途或
    移轉他人者，再依同法第三十七條規定辦理，而非增加莫須有之規定否准，顯然
    違反上開法律規定。(四)查土地稅法第三十五條，條文中名詞稱「自耕之農業用地
    」；第二十二條條文中名詞稱「自耕農地」。姑不論「自耕」之「農業用地」與
    「自耕農地」其意義差異甚大；兩條文間並無「適用」或「準用」之規定，不能
    胡亂援用為行政機關應有之基本法律認知。原告依第三十五條規定申請退還土地
    增值稅，被告卻援用第二十二條之解釋函據以否准，顯然嚴重違誤。(五)被告只願
    引用內政部八十五年八月二日內地字第八五八０三七二號函前段據以否准；原告
    主張妻子蔡淑美符合後段規定，竟遭致「有關申請重購退稅所有權人資格之審核
    ，並無須再審查其共同生活戶之一人是否為農民」遽為論斷之基礎。足證申請重
    購退稅與徵收田賦規定不同，亦為被告所認定，其援用錯誤，顯然不攻自破。(六)
    依財政部九十年五月四日台財稅字第０九０００二五三０二號函釋：「說明：二
    、案經本部函准內政部九十年四月三十日台（九十）內地字第九００六七七四號
    函，略以：『．．．本案林炳燦先生所有土地依案附資料係特定農業區水利用地
    ，且為農田水利會灌溉排水所需用，應屬依法得徵收之私有土地，又土地交換應
    屬民法債篇之互易，依民法第三百九十八條當事人雙方約定互相移轉金錢以外之
    財產者，準用關於買賣之規定觀之，似合於售與需地機關之要件。』本部同意上
    開內政部意見。是以，臺灣省南投農田水利會因設北投埔段地區灌溉、排水渠道
    用路，以所有．．．土地與林炳燦君所有，，，土地交換，以公告土地現值為申
    報移轉現值，林君換出之土地應可比照土地稅法第三十九條第三項規定免徵土地
    增值稅。」明確釋示，確定民眾所有農業區水利用地與農田水利會灌溉用地交換
    者，免徵土地增值稅。上敘財政部函釋所指交換土地與本案系爭交換土地之法理
    完全相同，依司法院大法官釋字第五三六、二八七號解釋，自應比照援用，被告
    對系爭土地課徵土地增值稅，顯然不符上開函釋意旨云云。
四、按土地稅法第三十五條規定：「土地所有權人於出售土地或土地被徵收後，自完
    成移轉登記或領取補償地價之日起，二年內重購土地合於左列規定之一，其新購
    土地地價超過原出售土地地價或補償地價，扣除繳納土地增值稅後之餘額者，得
    向主管稽徵機關申請就其已納土地增值稅額內，退還其不足支付新購土地地價之
    數額：一、自用住宅用地出售或被徵收後，另行購買都市土地未超過三公畝部分
    或非都市土地未超過七公畝部分，仍作自用住宅用地者。二、自營工廠用地出售
    或被徵收後，另於其他都市計畫工業區或政府編定之工業區內購地設廠者。三、
    自耕之農業用地出售或被徵收後另行購買仍供自耕之農業用地者。前項規定土地
    所有權人於先購買土地後，自完成移轉登記之日起二年內，始行出售土地或土地
    始被徵收者，準用之。」依其規定得向主管稽徵機關申請就其已納土地增值稅額
    內，退還其不足支付新購土地地價之數額者有三，其一為自用住宅用地，其二為
    自營工廠用地，其三為自耕之農業用地，而何謂「自耕之農業用地」，該法並未
    為規定，自應依相關之法律規定定之。原告雖引土地法第六條規定「本法所稱自
    耕，係指自任耕作者而言。其為維持一家生活，直接經營耕作者，以自耕論。」
    並引最高法院六十八年台上字第三七七七號判例「土地法第六條後段所謂『其為
    維持一家生活直接經營耕作者，以自耕論』，與自任耕作之情形有間，本質上並
    非自耕，乃僱用他人從事實際耕作，所得收穫歸於自己，而給與受僱人約定之報
    酬，其本身並不以實際參與現場耕作為必要，倘合於用以維持一家生活之必要之
    條件，依法律規定應以自耕論。」就土地法第六條規定何謂自耕之解釋。惟查土
    地法乃泛就土地事項均予規定，故土地法固為民法之特別法，但就農地利用，農
    業發展條例有特別規定（農業發展條例第二章），農業發展條例自係土地法之特
    別法，此觀行為時農業發展條例第一條第二項規定「本條例未規定者，適用其他
    法律之規定。」（現行法係第一條後段）自明。依行為時農業發展條例第四條規
    定「農民自行以人力、畜力或機械操作、經營農業生產或實施共同經營、合作農
    場經營者，為自耕。其實施委託代耕者，以自耕論。」同條例第三條第三款規定
    「三、農民：指直接從事農業生產之自然人。」再參以行為時農業發展條例第二
    十七條規定「農業用地在依法作農業使用期間，移轉與『自行耕作』之『農民』
    繼續耕作者，免徵土地增值稅。」其承受農地者，以『自行耕作』之『農民』為
    限，始得享租稅優惠，足見當時免徵土地增值稅之目的係為扶植『自行耕作』之
    『農民』，以達「耕者有田」之社會政策，而非僅農地農用即為已足（土地稅法
    第三十五條既就農民售、購自耕農地之租稅優惠予以明定，自無再於農業發展條
    例就相同事項重複規定，故不能反以農業發展條例第二十七條之規定，推論土地
    稅法第三十五條第一項第三款為非限於農民之優惠規定）。故本件土地稅法第三
    十五條第一項第三款所稱「自耕之農業用地」，自應合於行為時農業發展條例第
    四條之規定，以農民自耕之農業用地始有其適用，蓋亦合於當時所倡「耕者有田
    ，住者有其屋」之旨（農業發展條例於八十九年修正後，是否政策有所變更，為
    另一問題），亦即除就該農業用地之使用情形係供農業使用外，土地所有權人亦
    應具備「農民」身分，始符法意。本件原告業經被告查明係立大工業社之負責人
    ，有營利所得外亦支領薪資，復為原告所不爭，自非屬「農民」身分甚明。且所
    稱農民係指該農地之所有權人而言，已如前述，則該農地所有權人之配偶或家屬
    是否農民，即非所問，而無該項優惠規定之適用。又關於上開「自耕之農業用地
    」之解釋，乃探求法規之意涵，尚非增加法律所無之條件。有關原告所引據財政
    部九十年五月四日台財稅字第０九０００二五三０二號函釋：「說明：二、案經
    本部函准內政部九十年四月三十日台（九十）內地字第九００六七七四號函，略
    以：『．．．本案林炳燦先生所有土地依案附資料係特定農業區水利用地，且為
    農田水利會灌溉排水所需用，應屬依法得徵收之私有土地，又土地交換應屬民法
    債篇之互易，依民法第三百九十八條當事人雙方約定互相移轉金錢以外之財產者
    ，準用關於買賣之規定觀之，似合於售與需地機關之要件。』本部同意上開內政
    部意見。是以，臺灣省南投農田水利會因設北投埔段地區灌溉、排水渠道用路，
    以所有．．．土地與林炳燦君所有，，，土地交換，以公告土地現值為申報移轉
    現值，林君換出之土地應可比照土地稅法第三十九條第三項規定免徵土地增值稅
    。」乃在闡釋農業區水利用地與農田水利會灌溉用地交換者，有無土地稅法第三
    十五條優惠規定之適用，並非就是否自耕農地之爭議所為之函釋，自難為本件原
    告有利之憑認。至本院八十九年訴字第○○○七一號判決，雖有不同之見解，亦
    甚值參考，但非上級審之確定判決，更非判例，本件尚不受拘束。綜上所述，原
    告之主張俱無可採，從而本件原處分駁回原告退還土地增值稅款一四、七七九元
    之申請，核無違誤，復查、訴願及再訴願決定，遞予維持，亦無不合，原告請求
    予以撤銷，並請求被告如數給付，核無理由，應予駁回。本件為簡易案件，爰不
    經言詞辯論，併此敘明。
據上論結，本件原告之訴為無理由，依行政訴訟法第二百三十三條第一項、第二百三
十六條、第一百九十五條第一項後段、第九十八條第三項前段，判決如主文。
中　　華　　民　　國　　九   十   一　　年　　九　　　月　　三    十　　日
                 臺 中 高 等 行 政 法 院   第 三 庭
                                           法    官  王　茂　修
右正本證明與原本無異。
如不服本判決，應於判決送達後二十日內，以本訴訟事件所涉及之法律見解具有原則
性者，始得向本院提出上訴狀並表明上訴理由，經最高行政法院許可，否則不得上訴
；如於本判決宣示後送達前提起上訴者，應於判決送達後二十日內補提上訴理由書（
均應依對造人數提出繕本）。提起上訴應預繳送達用雙掛號郵票拾份（每份三十四元
）。
中　　華　　民　　國　　九   十   一　　年　　十　　　月　　    一    　日
                                           法院書記官　李  述  燊
